臺灣高雄地方法院刑事判決　　　　　　 95年度簡上字第572號
上　訴　人　臺灣高雄地方法院檢察署檢察官
上　訴　人
即　被　告　甲○○
輔　佐　人　邱東樹
上列上訴人因被告詐欺案件，不服本院高雄簡易庭中華民國95年
4 月10日95年度簡字第2044號第一審簡易判決（聲請簡易判決處
刑案號：95年度偵字第5556號），提起上訴，本院合議庭認不得
以簡易判決處刑，改依通常程序自為第一審之審判，判決如下：
    主  文
原判決撤銷。
甲○○無罪。
    理  由
一、公訴意旨略以：被告甲○○明知詐欺集團蒐集金融機構帳戶
    之存摺及金融卡，係基於詐欺取財之犯意，欲將詐欺所得款
    項匯入該帳戶，以避免遭警查獲，其若將金融機構帳戶之存
    摺及金融卡等物品交付與他人使用，可能幫助詐欺集團掩飾
    或隱匿犯詐欺罪所得財物，致被害人與警方追查困難，竟基
    於幫助犯罪集團犯詐欺罪之意思，於不詳時、地，將其於民
    國87年12月21日在中華郵政股份有限公司岡山仁壽路郵局鳳
    山59支局（下稱仁壽路郵局）申設開立之局號000000-0號、
    帳號000000-0號存褶、金融卡、密碼及印章交付不詳詐欺集
    團成員使用。嗣該詐欺集團成員即以上揭帳戶與金融卡作為
    詐欺犯罪工具，於94年8 月15日9 時40分許，基於意圖為自
    己不法之所有之犯意，撥打電話予丙○○，向其佯稱因其帳
    戶遭人冒用，須拿郵局存簿、身分證、印章前往郵局辦理電
    話語音局內轉帳、郵政存簿儲金帳戶申請使用電話語音服務
    ，致丙○○不疑有他而陷於錯誤，於同日10時許依詐騙集團
    成員之指示，操作提款機轉帳匯款新臺幣24萬元至上開甲○
    ○所有之帳戶內，經丙○○發現受騙報警處理，始查知上情
    。因認被告涉犯刑法第30條第1 項前段、同法第339 條第1
    項之幫助詐欺取財罪嫌等語。
二、按犯罪事實應依證據認定之，無證據不得認定犯罪事實；又
    不能證明被告犯罪者，應諭知無罪之判決，刑事訴訟法第15
    4 條第2 項及第301 條第1 項分別定有明文。又依刑事訴訟
    法第161 條第1 項規定：檢察官就被告犯罪事實，應負舉證
    責任，並指出證明之方法。因此，檢察官對於起訴之犯罪事
    實，應負提出證據及說服之實質舉證責任；倘其所提出之證
    據，不足為被告有罪之積極證明，或其指出證明之方法，無
    從說服法院以形成被告有罪之心證，基於無罪推定之原則，
    自應為被告無罪判決之諭知，亦有最高法院92年台上字第12
    8 號判例要旨足參。所謂認定犯罪事實之證據，係指足以認
    定被告確有犯罪行為之積極證據而言，如未發現相當證據，
    或證據不足以證明，自不能以推測或擬制之方法，以為裁判
    基礎。且刑事訴訟上證明之資料，無論其為直接證據或間接
    證據，均須達於通常一般人均不致於有所懷疑，而得確信其
    為真實之程度，始得據為有罪之認定，若其關於被告是否犯
    罪之證明未能達此程度，而有合理性懷疑之存在，致使無從
    形成有罪之確信，根據「罪證有疑，利於被告」之證據法則
    ，即不得遽為不利被告之認定，其以情況證據（即間接證據
    ）斷罪時，尤須基於該證據在直接關係上所可證明之他項情
    況事實，本乎推理作用足以確證被告有罪，方為合法，不得
    徒憑主觀上之推想，將一般經驗上有利被告之其他合理情況
    逕予排除，此觀諸最高法院76年台上字第4986號、32年度上
    字67號判例意旨亦甚明顯。
三、本件公訴人認被告甲○○涉犯幫助詐欺取財罪嫌，無非以證
    人即被害人丙○○於警詢之證述、被害人丙○○提出之郵政
    存簿儲金簿封面及內頁影本各1 紙、前揭中華郵政股份有限
    公司岡山仁壽路郵局第000000-0號存款帳戶之交易清單2 紙
    及變更帳戶事項申請書2 紙，足以證明被害人丙○○遭人詐
    騙而匯款24萬元至被告前揭郵局帳戶內之事實。另被告雖辯
    稱其郵局帳戶之存摺於1 個月前遺失，並未申請金融卡等語
    ，惟衡之常理，存摺、提款卡、印章等物品，在金融交易中
    皆存有重要意義及功能，一旦遺失，均會向警察機關報案或
    向原申辦郵局辦理掛失，豈有置之不理之可能。況被告曾因
    遺失印鑑，而於94年8 月2 日向郵局申辦申請更換，有上開
    郵局帳戶之變更帳戶事項申請書2 紙附卷可稽，是其知悉印
    鑑遺失須至郵局辦理更換印鑑，豈有隨即遺失存摺等物品竟
    置之不理或不知報案或辦理掛失，顯與常情相違。又自詐騙
    集團之角度審酌，其等既知以他人之帳戶掩飾犯罪所得，當
    係聰明狡詐之徒，應知社會上一般正常之人如其帳戶存摺、
    印章、提款卡遭竊或遺失，為防止拾得或竊得其存摺、提款
    卡之人盜領其存款或做為不法使用而徒增訟累，必於發現後
    立即報警或向金融機構辦理掛失止付。從事此等財產犯罪之
    不法集團，若非確定該帳戶所有人不會去報警或掛失止付，
    以確定其等能自由使用該帳戶提款、轉帳，則其等應不至於
    以該帳戶從事於財產犯罪，而此等確信，在該帳戶係拾得或
    竊得之情形，實無發生之可能。益徵被告辯稱其帳戶之存摺
    遺失，並未申請金融卡云云，顯有重大悖情之處，殊不足採
    。被告確有將上開帳戶之存摺、提款卡、密碼及印章提供予
    不法犯罪集團使用，為其主要之論據。
四、訊據被告甲○○於本院審理時坦承其將上開郵局存摺及金融
    卡交付予案外人陳昆龍 (音)之 事實，惟辯稱其因為要找工
    作才將上開郵局存摺及金融卡交付予案外人陳昆龍，並不知
    道被用來詐欺取財等語。被告之輔佐人則以：被告從小智能
    不足，其根本無法認知交付郵局存摺及金融卡予他人是違法
    的等語，資為辯護。
五、經查：
  (一)被害人丙○○於94年8 月15日09時40分許，在自宅接獲乙通
    自稱中國信託銀行催繳信用卡之語音電話，並告知其已遭人
    冒用身份，請伊撥打00-00000000 號電話與松山分局陳文忠
    聯絡，經被害人聯絡某自稱陳文忠之不詳姓名男子後，再依
    陳文忠之指示撥打00-00000000 號電話與金融管制局張主任
    聯絡，該不詳姓名之張主任再請被害人撥打00-00000000 號
    電話與之聯繫，經被害人撥打該電話之後，該該不詳姓名之
    張主任即向其詢問使用之金融機構帳戶，並告知其金融資料
    已外洩，須拿郵局存簿、身分證、印章前往郵局辦理電話語
    音局內轉帳、郵政存簿儲金帳戶申請使用電話語音服務，致
    被害人不疑有他而陷於錯誤，於同日10時許依該詐騙集團成
    員之指示，操作提款機轉帳匯款新臺幣24萬元至上開甲○○
    所有之帳戶內，事後發現受騙而報警處理等情，業據證人丙
    ○○於警詢時證述綦詳，並有被害人丙○○提出之郵政存簿
    儲金簿封面及內頁影本各1 紙、前揭中華郵政股份有限公司
    岡山仁壽路郵局第000000-0號存款帳戶之交易清單2 紙附卷
    可稽，是證人丙○○遭人詐騙而匯款24萬元，及被告開立之
    前揭郵局帳戶業已遭某不詳詐欺集團用以充作向被害人詐騙
    款項之匯款帳戶之事實，已堪認定。
  (二)然被告成立幫助詐欺罪之先決要件，在於被告明知或預見該
    陳昆龍之男子取得其郵局帳戶之存摺及金融卡後，有將之充
    作詐欺犯罪之工具或將之轉交他人充作詐欺犯罪工具之可能
    性，卻仍提供前揭郵局帳戶之存摺及金融卡予陳昆龍，始足
    當之。本院查：被告從小即有智力問題，就讀國小9 年始能
    順利畢業，其一般智力表現屬輕度智力障礙，語文及操作能
    力均不良。於本院送請行政院退除役官兵輔導委員會高雄榮
    民總醫院 (下稱高雄榮民總醫院)鑑 定時，其對本案描述之
    時序尚大致可符合，顯尚有某種程度之訊息知覺及記憶能力
    ，但其思考的邏輯性及統整性不良，對一般環境僅有部分的
    理解能力，有時會忽略重要現實訊息，對事件因果的判斷力
    不良，對事情的概念及處理，顯片段缺乏連貫性，有時不符
    情境要求，缺乏計劃及檢視、修正能力，人際互動的方式顯
    簡化幼稚，其對本身生活及環境事件的處理，需要在他人協
    助或監督下執行，此有高雄榮民總醫院96年1 月12日高總精
    字第09 60000590 號函附之精神狀況鑑定書1 份在卷可按。
    是被告既對於事件之因果判斷力不良，有關人際互動的方式
    亦簡化幼稚，足見其知覺理會及判斷作用，較之一般正常人
    為弱，依其智識程度，尚難認其足以了解交付上開帳戶之存
    摺及金融卡予陳昆龍，已能預見該帳戶可能充作陳昆龍或不
    詳姓名之詐欺集團成員，作為詐欺犯罪之工具。
  (三)被告雖於偵查中辯稱其郵局存摺在1 個多月以前遺失，並未
    申請金融卡使用等語，並未供述其將郵局存摺及金融卡交付
    案外人陳昆龍之事實，惟被告本身既仍有某種程度之訊息知
    覺及記憶能力，其因交付郵局存摺及金融卡予他人而接受檢
    、警調查之時，自難免有卸責之心態，惟尚難據此而推認其
    於交付上開郵局存摺及金融卡予案外人陳昆龍之時，主觀上
    確已預見該帳戶可能充作陳昆龍或不詳姓名之詐欺集團成員
    ，作為詐欺犯罪之工具。
  (四)揆諸上開說明，被告對於取得該帳戶存摺及金融卡之陳昆龍
    或其他詐欺集團成員所欲實施之詐欺取財犯行，主觀上既欠
    缺認識，尚難遽認被告有幫助詐欺取財之不確定故意。依罪
    疑唯輕法則，自應認被告及輔佐人所辯應堪採信。
  (五)綜上所述，本件公訴人所提出之證據，即未達通常一般人均
    不致有所懷疑，而得以確信其為真實之程度，尚不得遽為不
    利被告之認定。此外，復查無其他積極證據足認被告有何幫
    助詐欺犯行，揆諸首揭法條及判例意旨說明，顯然不能證明
    被告犯罪，自應為被告無罪之諭知。
六、原審未予詳察，逕為論處被告罪刑，容有未合。檢察官上訴
    意旨認原審量刑過重，為無理由。被告指摘原判決不當，則
    為有理由，應由本院將原判決撤銷，改為諭知被告無罪之判
    決。
七、末按，第一審法院依被告在偵查中之自白或其他現存證據，
    已足以認定犯罪者，得因檢察官之聲請，不經通常審判程序
    ，逕以簡易判決處刑。但必要時，應於處刑前訊問被告。依
    前2 項判決所科之刑以宣告緩刑、得易科罰金之有期徒刑及
    拘役或罰金為限。檢察官聲請以簡易判決處刑之案件，經法
    院認為有第451 條之1 第4 項但書第3 款所列之認為應為無
    罪、免訴、不受理或管轄錯誤判決之諭知者，應適用通常程
    序審判之，刑事訴訟法第449 條第1 項前段、第3 項、第45
    2 條分別定有明文。本件原審未查明被告應諭知無罪判決，
    致未適用通常程序審理，而誤用簡易判決處刑，其所踐行之
    簡易處刑程序違背法令，其簡易處刑程序存有瑕疵，為保障
    當事人之審級利益，本院合議庭爰依通常訴訟程序審判後，
    撤銷原審判決，以第一審法院之地位，自為第一審判決，
    當事人如不服本判決，仍得於法定期間內，向管轄之第二審
    法院提起上訴，附此敘明。
據上論斷，應依刑事訴訟法第452 條、第455 條之1 第1 項、第
3項 、第369 條第1 項前段、第364 條、第301 條第1 項，判決
如主文。
本案經檢察官乙○○到庭執行職務。
中　　華　　民　　國　　96　　年　　3 　　月　　3 　　日
                  刑事第九庭  審判長法  官  王啟明
                                    法  官  謝梨敏
                                    法　官  陳建和
以上正本證明與原本無異。
如不服本判決，應於判決送達後10日內，向本院提出上訴狀。
中　　華　　民　　國　　96　　年　　3 　　月　　3　　日
                                    書記官  林姵妤
